ACORDAO-COMPLETO-2579866

ACÓRDÃO 2273/2023 ATA 7/2023 - SEGUNDA CÂMARA

VISTOS, relatados e discutidos estes autos de tomada de contas especial instaurada pela Caixa Econômica Federal, mandatária da Secretaria Especial de Agricultura Familiar e Desenvolvimento Agrário, em desfavor de Jose Antônio de Lucena, Robevânia da Silva Alves Almeida e da Associação Arribaçã, em razão da não comprovação da regular aplicação dos recursos repassados por meio do Contrato de Repasse 0276573-52/2008;
ACORDAM os ministros do Tribunal de Contas da União, reunidos em sessão da 2ª Câmara, diante das razões expostas pelo relator, em:
9.1. julgar regulares com ressalva as contas da Sra. Robevânia da Silva Alves Almeida (XXX.845.394-XX) , com fundamento no art. 16, inciso II, da Lei 8.443/1992, dando-lhe quitação; 
9.2. julgar irregulares, nos termos dos arts. 1º, inciso I, 16, inciso III, alíneas "b" e "c", da Lei 8.443/92, c/c os arts. 1º, inciso I, e 209, inciso III, do Regimento Interno/TCU, as contas do Sr. José Antônio de Lucena (XXX.486.864-XX) e da Associação de Apoio a Políticas de Melhoria da Qualidade de Vida, Convivência com a Seca, Meio Ambiente e Verticalização da Produção Familiar (Arribaçã - 06.087.561/0001-56) ;
9.3. condenar solidariamente os responsáveis indicados no subitem anterior, com fundamento no art. 19, caput, da Lei 8.443/1992, c/c o art. 210 do RI/TCU, ao pagamento das quantias a seguir especificadas, com a fixação do prazo de 15 (quinze) dias, a contar da notificação, para comprovar, perante o Tribunal, em respeito ao art. 23, inciso III, alínea "a", da Lei 8.443/1992, c/c o art. 214, inciso III, alínea "a", do Regimento Interno, o recolhimento da dívida aos cofres do Tesouro Nacional, atualizada monetariamente e acrescida dos juros de mora, calculados a partir das datas discriminadas, até a data do recolhimento, na forma prevista na legislação em vigor, com o abatimento de valores acaso já satisfeitos, nos termos da legislação vigente:
	Data de ocorrência
	Valor histórico (R$) 

	16/9/2010
	16.475,90

9.4. aplicar, individualmente, ao Sr. José Antônio de Lucena (XXX.486.864-XX) e à Associação de Apoio a Políticas de Melhoria da Qualidade de Vida, Convivência com a Seca, Meio Ambiente e Verticalização da Produção Familiar - Arribaçã (06.087.561/0001-56) , a multa prevista no art. 57 da Lei 8.443/92, c/c o art. 267 do RI/TCU, no valor de R$ 1.650,00, fixando-lhes o prazo de 15 (quinze) dias, a contar da notificação, para que comprovem, perante o Tribunal (art. 214, inciso III, alínea "a", do Regimento Interno do TCU) , o recolhimento da dívida aos cofres do Tesouro Nacional, atualizada monetariamente desde a data do acórdão proferido por este Tribunal até a do efetivo recolhimento, se pagas após o vencimento, na forma da legislação em vigor;
9.5. autorizar a cobrança judicial da dívida, caso não atendida a notificação, na forma do art. 28, inciso II, da Lei 8.443/1992;
9.6. autorizar, desde logo, caso solicitado e o processo não tenha sido remetido para cobrança judicial, o pagamento das dívidas em até 36 (trinta e seis) parcelas mensais e consecutivas, nos termos do art. 26 da Lei 8.443/1992, c/c o art. 217 do Regimento Interno/TCU, fixando-se o vencimento da primeira parcela em 15 (quinze) dias, a contar do recebimento da notificação, e o das demais a cada mês, devendo incidir sobre cada valor mensal os correspondentes acréscimos legais, na forma prevista na legislação em vigor, sem prejuízo de alertar os responsáveis de que a falta de comprovação do recolhimento de qualquer parcela implicará o vencimento antecipado do saldo devedor;
9.7. notificar acerca desta deliberação, os responsáveis e o Procurador-Chefe da Procuradoria da República no Estado da Paraíba, este último em atenção ao § 3º do art. 16 da Lei 8.443/1992, c/c o § 7º do art. 209 do Regimento Interno do TCU, para adoção das medidas que entender cabíveis.

Tomada de contas especial instaurada pela Caixa Econômica Federal, em razão da não comprovação da regular aplicação dos recursos repassados por meio de contrato de repasse firmado com a Arribaçã.

Segunda Câmara

Caixa Econômica Federal.

3. Interessados/Responsáveis:
3.1. Responsáveis: Arribaçã (06.087.561/0001-56); José Antônio de Lucena (XXX.486.864-XX); Robevânia da Silva Alves Almeida (XXX.845.394-XX).

13.1. Ministros presentes: Augusto Nardes (na Presidência), Aroldo Cedraz, Vital do Rêgo (Relator) e Antonio Anastasia.
13.2. Ministro-Substituto presente: Marcos Bemquerer Costa.

VITAL DO RÊGO

Tratam os presentes autos de tomada de contas especial instaurada pela Caixa Econômica Federal, mandatária da Secretaria Especial de Agricultura Familiar e Desenvolvimento Agrário, em desfavor de Jose Antônio de Lucena, Robevânia da Silva Alves Almeida e Arribaçã, em razão da não comprovação da regular aplicação dos recursos repassados por meio do Contrato de Repasse 0276573-52/2008/MDA/Caixa, firmado entre o Ministério do Desenvolvimento Agrário e a Arribaçã, e que tinha por objeto a transferência de recursos financeiros da União para a execução de apoio à comercialização, em diversos municípios.
2.	Adoto como parte do relatório, com os ajustes de forma pertinentes, a instrução elaborada pela então Secretaria de Controle Externo de Tomada de Contas Especial, que contou com a anuência de seus dirigentes (peças 152 a 154) :
Cuidam os autos de tomada de contas especial instaurada pela Caixa Econômica Federal, mandatária da Secretaria Especial de Agricultura Familiar e Desenvolvimento Agrário, em desfavor de Jose Antônio de Lucena (XXX.486.864-XX) , Robevânia da Silva Alves Almeida (XXX.845.394-XX) e Arribaçã (06.087.561/0001-56) , em razão da não comprovação da regular aplicação dos recursos repassados pela União por meio do Contrato de Repasse 0276573-52/2008/MDA/CAIXA, registro Siafi 651562 (peça 18) , firmado entre o Ministério do Desenvolvimento Agrário e a Arribaçã, e que tinha por objeto a transferência de recursos financeiros da União para a execução de apoio à comercialização, em diversos municípios.
HISTÓRICO
Em 15/8/2018, com fundamento na IN/TCU 71/2012, alterada pela IN/TCU 76/2016 e DN/TCU 155/2016, o dirigente da Caixa Econômica Federal autorizou a instauração da tomada de contas especial (peça 1) . O processo foi registrado no sistema e-TCE com o número 1237/2018.
O Contrato de Repasse 0276573-52/2008/MDA/CAIXA, registro Siafi 651562, foi firmado no valor de R$ 146.350,00, sendo R$ 141.813,00 à conta do concedente e R$ 4.537,00 referentes à contrapartida do convenente. Teve vigência de 23/12/2008 a 30/6/2014, com prazo para apresentação da prestação de contas em 29/8/2014. Os repasses efetivos da União totalizaram R$ 129.313,00 (peças 36 e 38) .
A prestação de contas e complementações enviadas foram analisadas por meio do documento constante na peça 24.
O fundamento para a instauração da Tomada de Contas Especial, conforme consignado na matriz de responsabilização elaborada pelo tomador de contas, foi a constatação da seguinte irregularidade: 
O motivo para a instauração da presente Tomada de Contas Especial foi a execução parcial do objeto pactuado (64,35%) que não pode ter sua funcionalidade atestada em virtude do Contratado não apresentar junto ao Ministério Gestor a documentação para homologação do REA. Desse modo, o percentual executado não gerou benefício à população alvo, resultando em dano ao erário decorrente da ausência de funcionalidade do objeto parcialmente executado. Ademais, o Contratado omitiu-se no dever de prestar contas referente ao segundo desbloqueio, não sendo possível atestar a sua boa regular aplicação. A não apresentação das contas não permite estabelecer o nexo causal nem concluir sobre a correta aplicação dos recursos correspondentes repassados, configurando-se irregularidade grave, por afrontar os dispositivos legais sobre o tema, passando a ser considerado débito de responsabilidade solidária.
Os responsáveis arrolados na fase interna foram devidamente comunicados e, diante da ausência de justificativas suficientes para elidir a irregularidade e da não devolução dos recursos, instaurou-se a tomada de contas especial.
No relatório (peça 45) , o tomador de contas concluiu que o prejuízo importaria no valor original de R$ 129.313,00, imputando-se a responsabilidade a Jose Antônio de Lucena, Diretor Presidente, no período de 6/5/2010 a 4/5/2012 e 5/5/2012 a 27/8/2012, na condição de dirigente, Robevânia da Silva Alves Almeida, Diretor Presidente, no período de 28/8/2012 a 6/7/2014 e 7/7/2014 a 6/7/2016, na condição de dirigente e Arribaçã, na condição de contratado.
Em 8/4/2020, a Controladoria-Geral da União emitiu o relatório de auditoria (peça 48) , em concordância com o relatório do tomador de contas. O certificado de auditoria e o parecer do dirigente do órgão de controle interno concluíram pela irregularidade das presentes contas (peças 49 e 50) .
Em 30/4/2020, o ministro responsável pela área atestou haver tomado conhecimento das conclusões contidas no relatório e certificado de auditoria, bem como do parecer conclusivo do dirigente do órgão de controle interno, manifestando-se pela irregularidade das contas, e determinou o encaminhamento do processo ao Tribunal de Contas da União (peça 51) .
Na instrução inicial (peça 54) , analisando-se os documentos nos autos, concluiu-se pela necessidade de realização de citação para a irregularidade de "ausência de funcionalidade do objeto do contrato de repasse sem aproveitamento útil da parcela executada, por motivo de inexecução parcial do Contrato de Repasse 0276573-52/2008/MDA/CAIXA, registro Siafi 651562 (peça 18) , firmado entre o Ministério do Desenvolvimento Agrário e a Arribaçã, e que tinha por objeto a transferência de recursos financeiros da União para a execução de apoio à comercialização, em diversos municípios" e audiência para a irregularidade de "não cumprimento do prazo originalmente estipulado para prestação de contas do contrato de repasse 0276573-52/2008/MDA/CAIXA, cujo prazo encerrou-se em 29/8/2014": 
Os responsáveis José Antônio de Lucena, Robevânia da Silva Alves Almeida e Arribaçã apresentaram alegações de defesa (peças 86 e 102) , que foram objeto de análise na instrução à peça 115. 
Considerando que houve o envio de documentação nova, que não havia sido objeto de análise pelo controle interno, propôs-se diligência à Secretaria de Agricultura Familiar e Cooperativismo, vinculada ao Ministério da Agricultura, Pecuária e Abastecimento, para que realizasse a análise dos documentos apresentados de forma intempestiva pela Sra. Robevânia da Silva Alves Almeida e Arribaçã, expedindo Nota Técnica/Parecer Conclusivo, manifestando-se sobre a comprovação ou não da correta aplicação dos recursos transferido, bem como da regularidade do Relatório de Execução de Atividades (REA) .
Por meio do Ofício 59945/2021-TCU/Seproc, de 19/10/2021 (peça 119) , efetuou-se a diligência proposta.
Em resposta, a Secretaria de Agricultura Familiar e Cooperativismo (SAF) , por meio do Ofício 855/2021 (peça 121) , encaminhou manifestação da Coordenação Geral de Celebração de Parcerias Institucionais, conforme Nota Técnica nº 2 e seus anexos (peças 122-124) , que foram objeto de análise na instrução anterior (peça 127) . 
Na instrução anterior (peça 127) , efetuou-se a análise dos referidos documentos e verificou-se que havia suporte documental para afastar uma parte do débito anteriormente imputado. Constatou-se, ainda, a ocorrência de irregularidade diversa daquela para qual foi proposta a citação anteriormente realizada, razão pela qual se entendeu pela necessidade de uma nova citação, nos seguintes termos:      
  Irregularidade 1: ausência parcial de documentação de prestação de contas dos recursos federais repassados à Arribaçã, no âmbito do Contrato de Repasse 0276573-52/2008/MDA/CAIXA.
Evidências da irregularidade: documentos técnicos presentes nas peças 1, 2, 18, 19, 32 e 35.
Normas infringidas: art. 37, caput, c/c o art. 70, parágrafo único, da Constituição da República Federativa do Brasil, art. 93 do Decreto-lei 200/1967; art. 66, caput, do Decreto 93.872/1986.
	Débito relacionado aos responsáveis Arribaçã, Jose Antônio de Lucena e Robevânia da Silva Alves Almeida:
	Data de ocorrência
	Valor histórico (R$) 

	16/9/2010
	16.475,90

Cofre credor: Tesouro Nacional.
Responsável: Robevânia da Silva Alves Almeida.
Conduta: apresentar de forma incompleta a documentação relativa à prestação de contas dos recursos federais repassados por meio do instrumento em questão.
Nexo de causalidade: a apresentação incompleta da documentação da prestação de contas impediu a comprovação da regular aplicação dos recursos federais repassados, no âmbito do instrumento em questão, resultando em presunção de dano ao erário.
Culpabilidade: não há excludentes de ilicitude, de culpabilidade e de punibilidade; é razoável supor que a responsável tinha consciência da ilicitude de sua conduta; era exigível conduta diversa da praticada, qual seja, apresentar a prestação de contas contendo todos os documentos necessários à comprovação da regular aplicação dos recursos federais repassados, conforme estabelecido nas normas aplicáveis. 
Responsável: Arribaçã.
Conduta: apresentar de forma incompleta a documentação relativa à prestação de contas dos recursos federais repassados por meio do instrumento em questão.
Nexo de causalidade: a apresentação incompleta da documentação da prestação de contas impediu a comprovação da regular aplicação dos recursos federais repassados, no âmbito do instrumento em questão, resultando em presunção de dano ao erário.
Culpabilidade: não há excludentes de ilicitude, de culpabilidade e de punibilidade; é razoável supor que o administrador responsável pela pessoa jurídica tinha consciência da ilicitude de sua conduta; era exigível conduta diversa da praticada, qual seja, apresentar a prestação de contas contendo todos os documentos necessários à comprovação da regular aplicação dos recursos federais repassados, conforme estabelecido nas normas aplicáveis. 
Responsável: José Antônio de Lucena.
Conduta: apresentar de forma incompleta a documentação relativa à prestação de contas dos recursos federais repassados por meio do instrumento em questão.
Nexo de causalidade: a apresentação incompleta da documentação da prestação de contas impediu a comprovação da regular aplicação dos recursos federais repassados, no âmbito do instrumento em questão, resultando em presunção de dano ao erário.
Culpabilidade: não há excludentes de ilicitude, de culpabilidade e de punibilidade; é razoável supor que o responsável tinha consciência da ilicitude de sua conduta; era exigível conduta diversa da praticada, qual seja, apresentar a prestação de contas contendo todos os documentos necessários à comprovação da regular aplicação dos recursos federais repassados, conforme estabelecido nas normas aplicáveis. 
Encaminhamento: citação.
Em cumprimento ao pronunciamento da unidade (peça 129) , foi efetuada citação dos responsáveis, nos moldes adiante:
 José Antônio de Lucena - promovida a citação do responsável, conforme delineado adiante:
	Comunicação: Ofício 18926/2022 - Seproc (peça 136) 
Data da Expedição: 18/5/2022
Data da Ciência: não houve (Ausente) (peça 140) 
Observação: Ofício enviado para o endereço do responsável, conforme pesquisa na base de dados no sistema da Receita Federal, custodiada pelo TCU (peça 132) .
	
	Comunicação: Ofício 18927/2022 - Seproc (peça 135) 
Data da Expedição: 18/5/2022
Data da Ciência: 2/6/2022 (peça 138) 
Nome Recebedor: Aretuza Aparecida de Lucena Dantas
Observação: Ofício enviado para o endereço do responsável, conforme pesquisa na base de dados no sistema do TSE, custodiada pelo TCU (peça 132) .
Fim do prazo para a defesa: 17/6/2022
	
 Robevânia da Silva Alves Almeida - promovida a citação da responsável, conforme delineado adiante:
	Comunicação: Ofício 18930/2022 - Seproc (peça 134) 
Data da Expedição: 18/5/2022
Data da Ciência: 25/5/2022 (peça 137) 
Nome Recebedor: Nilson Almeida
Observação: Ofício enviado para o endereço do responsável, conforme pesquisa na base de dados no sistema da Receita Federal, custodiada pelo TCU (peça 132) .
Fim do prazo para a defesa: 9/6/2022
	
 Arribaçã - promovida a citação do responsável, conforme delineado adiante:
	Comunicação: Ofício 18931/2022 - Seproc (peça 133) 
Data da Expedição: 18/5/2022
Data da Ciência: não houve (ausente) (peça 139) 
Observação: Ofício enviado para o endereço do responsável, conforme pesquisa na base de dados no sistema da Receita Federal, custodiada pelo TCU (peça 132) .
	
	Comunicação: Ofício 41046/2022 - Seproc (peça 144) 
Data da Expedição: 16/8/2022
Data da Ciência: 6/9/2022 (peça 146) 
Nome Recebedor: Izabel Cristina da Silva Santos
Observação: Ofício enviado para o endereço do responsável, conforme pesquisa na base de dados nos sistemas corporativos do TCU, custodiada pelo TCU (peça 142) .
Fim do prazo para a defesa: 21/9/2022
	
	Comunicação: Ofício 41047/2022 - Seproc (peça 143) 
Data da Expedição: 16/8/2022
Data da Ciência: não houve (Ausente) (peça 145) 
Observação: Ofício enviado para o endereço do responsável, conforme pesquisa na base de dados no sistema da Receita Federal, custodiada pelo TCU (peça 142) .
	
	Comunicação: Edital 1325/2022 - Seproc (peça 147) 
Data da Publicação: 27/10/2022 (peça 150) 
Fim do prazo para a defesa: 11/11/2022
	
Conforme Despacho de Conclusão das Comunicações Processuais (peça 151) , as providências inerentes às comunicações processuais foram concluídas. 
Transcorrido o prazo regimental, o Sr. José Antônio de Lucena permaneceu silente, devendo ser considerado revel, nos termos do art. 12, § 3º, da Lei 8.443/1992, e os responsáveis Robevânia da Silva Alves Almeida e a Arribaçã apresentaram defesa, que será analisada na seção Exame Técnico.
ANÁLISE DOS PRESSUPOSTOS DE PROCEDIBILIDADE DA IN/TCU 71/2012
Avaliação da Ocorrência de Prescrição
20.	Em relação à prescrição, o Supremo Tribunal Federal - STF, no Recurso Extraordinário - RE 636.886, fixou a tese, com repercussão geral reconhecida, de que "é prescritível a pretensão de ressarcimento ao erário fundada em decisão de Tribunal de Contas" (Tema 899) . Posteriormente, o próprio TCU regulamentou o assunto por meio da Resolução TCU 344, de 11/10/2022, publicada em 21/10/2022, à luz do disposto na Lei 9.873/1999, estabelecendo que "prescrevem em cinco anos as pretensões punitiva e de ressarcimento" nos processos de controle externo, conforme o art. 2º, da referida norma.
21.	Quanto ao termo inicial da contagem do prazo prescricional, o art. 4º prevê o seguinte:
Art. 4° O prazo de prescrição será contado:
I - da data em que as contas deveriam ter sido prestadas, no caso de omissão de prestação de contas;
II - da data da apresentação da prestação de contas ao órgão competente para a sua análise inicial;
III - do recebimento da denúncia ou da representação pelo Tribunal ou pelos órgãos de controle interno, quanto às apurações decorrentes de processos dessa natureza;
IV - da data do conhecimento da irregularidade ou do dano, quando constatados em fiscalização realizada pelo Tribunal, pelos órgãos de controle interno ou pelo próprio órgão ou entidade da Administração Pública onde ocorrer a irregularidade;
V - do dia em que tiver cessado a permanência ou a continuidade, no caso de irregularidade permanente ou continuada.
22.	No que se refere às causas de interrupção da prescrição, o art. 5º dispõe:
Art. 5º A prescrição se interrompe:
I - pela notificação, oitiva, citação ou audiência do responsável, inclusive por edital; 
II - por qualquer ato inequívoco de apuração do fato;
III - por qualquer ato inequívoco de tentativa de solução conciliatória; 
IV - pela decisão condenatória recorrível.
§ 1° A prescrição pode se interromper mais de uma vez por causas distintas ou por uma mesma causa desde que, por sua natureza, seja repetível no curso do processo.
§ 2° Interrompida a prescrição, começa a correr novo prazo a partir do ato interruptivo.
§ 3º Não interrompem a prescrição o pedido e concessão de vista dos autos, emissão de certidões, prestação de informações, juntada de procuração ou subestabelecimento e outros atos de instrução processual de mero seguimento do curso das apurações.
23.	Já a prescrição intercorrente é regulada no art. 8º:
Art. 8º Incide a prescrição intercorrente se o processo ficar paralisado por mais de três anos, pendente de julgamento ou despacho, sem prejuízo da responsabilidade funcional decorrente da paralisação, se for o caso. 
§ 1° A prescrição intercorrente interrompe-se por qualquer ato que evidencie o andamento regular do processo, excetuando-se pedido e concessão de vista dos autos, emissão de certidões, prestação de informações, juntada de procuração ou subestabelecimento e outros atos que não interfiram de modo relevante no curso das apurações.
§ 2° As causas suspensivas e interruptivas da prescrição principal também suspendem ou interrompem a prescrição intercorrente.
24.	No caso concreto, o termo inicial da contagem do prazo da prescrição principal ocorreu em 29/8/2014, data em que deveria haver a prestação de contas final (art. 4°, inciso I) . O termo inicial da contagem da prescrição intercorrente ocorreu em 19/6/2015, data em que ocorreu o primeiro ato apuratório referente às contas prestadas, considerando-se o encaminhamento do Ofício 882/2015 (peça 13) , recebido em 8/7/2015 (peça 14) , solicitando a regularização de pendências ou a devolução dos recursos.
25.	Verificam-se, nos presentes autos, os seguintes eventos processuais interruptivos da prescrição principal, ocorridos tanto na fase interna, quanto na fase externa desta TCE:
25.1.	fase interna:
	a) Encaminhamento do Ofício 882/2015, de 19/6/2015 (peça 13) , ao Sr. José Antônio de Lucena para a regularização de pendências ou a devolução dos recursos, o qual foi recebido em 8/7/2015 (peça 14) ;
	b) Encaminhamento do Ofício 1073/2017, de 7/8/2017 (peça 10) , à Sra. Robevânia da Silva Alves Almeida, para que a mesma apresentasse comprovação da regular execução do objeto ou efetuasse a devolução dos recursos, cuja ciência se deu por meio do Edital publicado em 5/9/2017 (peça 12) ;
	c) Encaminhamento de email à Arribaçã em 9/5/2018, solicitando a apresentação de prestação de contas final;
	d) Emissão do Relatório de TCE 55/2019, de 30/1/2019 (peça 45) .
25.2.	fase externa:
	a) Autuação da TCE no TCU, ocorrida em 14/7/2020;
	b) despacho determinando a realização de diligência, de 24/5/2021 (peça 52) .
26.	Ao se analisar o termo inicial da contagem do prazo de prescrição, bem como a sequência de eventos processuais indicados no item anterior, os quais têm o condão de interromper a fluência do prazo prescricional, nos termos do art. 5º da Resolução TCU n. 344/2022, conclui-se que não houve o transcurso do prazo de 5 (cinco) anos entre cada evento processual e o seguinte. Portanto, levando-se em consideração o entendimento do STF acima mencionado, bem como a vigente regulamentação do Tribunal, não ocorreu, nos autos, a prescrição da pretensão sancionatória e ressarcitória para o TCU.
27.	Verificam-se, nos presentes autos, os seguintes eventos processuais interruptivos da prescrição intercorrente, ocorridos tanto na fase interna, quanto na fase externa desta TCE:
27.1.	fase interna:
a) Encaminhamento do Ofício 1073/2017, de 7/8/2017 (peça 10) , à Sra. Robevânia da Silva Alves Almeida, para que a mesma apresentasse comprovação da regular execução do objeto ou efetuasse a devolução dos recursos, cuja ciência se deu por meio do Edital publicado em 5/9/2017 (peça 12) ;
b) Encaminhamento de email à Arribaçã em 9/5/2018, solicitando a apresentação de prestação de contas final;
c) Emissão do Relatório de TCE 55/2019, de 30/1/2019 (peça 45) .
27.2.	fase externa:
a) Autuação da TCE no TCU, ocorrida em 14/7/2020;
b) despacho determinando a realização de diligência, de 24/5/2021 (peça 52) .
28.	Levando-se em consideração a vigente regulamentação do Tribunal, bem como os eventos processuais interruptivos da prescrição intercorrente, relacionados no item anterior, conclui-se que não houve o transcurso do prazo de 3 anos entre cada evento processual e o seguinte e, consequentemente, não ocorreu a prescrição intercorrente.
Apreciação do Prejuízo ao Contraditório e Ampla Defesa
Verifica-se que não houve o transcurso de mais de dez anos desde o fato gerador sem que tenha havido a notificação dos responsáveis pela autoridade administrativa federal competente (art. 6º, inciso II, c/c art. 19 da IN/TCU 71/2012, modificada pela IN/TCU 76/2016) , uma vez que o fato gerador da irregularidade sancionada ocorreu em 16/9/2010, e os responsáveis foram notificados sobre as irregularidades pela autoridade administrativa competente conforme abaixo:
José Antônio de Lucena, por meio do ofício acostado à peça 13, recebido em 8/7/2015, conforme AR (peça 14) .
Robevânia da Silva Alves Almeida, por meio do ofício acostado à peça 10, cuja ciência ocorreu em 5/9/2017, conforme edital anexo (peça 12) .
Arribaçã, por meio do ofício acostado à peça 10, cuja ciência ocorreu em 5/9/2017, conforme edital anexo (peça 12) .
Valor de Constituição da TCE 	
Verifica-se, ainda, que o valor atualizado do débito apurado (sem juros) em 1/1/2017 é de R$ 201.431,78, portanto superior ao limite mínimo de R$ 100.000,00, na forma estabelecida conforme os arts. 6º, inciso I, e 19 da IN/TCU 71/2012, modificada pela IN/TCU 76/2016. 
OUTROS PROCESSOS/DÉBITOS NOS SISTEMAS DO TCU COM OS MESMOS RESPONSÁVEIS
Informa-se que foi encontrado processo no Tribunal com os mesmos responsáveis:
	Responsável
	Processos

	José Antônio de Lucena
	Processo 018.035/2020-5 (TCE, aberto, TCE instaurada pela Caixa Econômica Federal em razão da não comprovação da regular aplicação dos recursos repassados pela União, Contrato de repasse CR.NR.0268202-94, firmado com o/a Ministério do Desenvolvimento Agrário, Siafi/Siconv 651561, função Organização Agraria, que teve como objeto o Apoio e Formação em Cooperativismo e Comercialização e Dinamização Econômica nos Territórios Rurais Do Estado da Paraíba) 

	Robevânia da Silva Alves Almeida
	Processo 018.035/2020-5 (TCE, aberto, TCE instaurada pela Caixa Econômica Federal em razão da não comprovação da regular aplicação dos recursos repassados pela União, Contrato de repasse CR.NR.0268202-94, firmado com o/a Ministério do Desenvolvimento Agrário, Siafi/Siconv 651561, que teve como objeto o Apoio e Formação em Cooperativismo e Comercialização e Dinamização Econômica nos Territórios Rurais do Estado da Paraíba) 

	Arribaçã
	Processo 018.035/2020-5 (TCE, aberto, TCE instaurada pela Caixa Econômica Federal em razão da não comprovação da regular aplicação dos recursos repassados pela União, Contrato de repasse CR.NR.0268202-94, firmado com o/a Ministério do Desenvolvimento Agrário, Siafi/Siconv 651561, que teve como objeto Apoio Formação em Cooperativismo e Comercialização e Dinamização Econômica nos Territórios Rurais do Estado da Paraíba) 

A tomada de contas especial está, assim, devidamente constituída e em condição de ser instruída.
EXAME TÉCNICO			 
Da validade das notificações
Preliminarmente, cumpre tecer breves considerações sobre a forma como são realizadas as comunicações processuais no TCU. A esse respeito, destacam-se o art. 179, do Regimento Interno do TCU (Resolução 155, de 4/12/2002) e o art. 4º, inciso III, § 1º, da Resolução TCU 170, de 30 de junho de 2004, in verbis:
Art. 179. A citação, a audiência ou a notificação, bem como a comunicação de diligência, farse-ão:
I - mediante ciência da parte, efetivada por servidor designado, por meio eletrônico, fac-símile, telegrama ou qualquer outra forma, desde que fique confirmada inequivocamente a entrega da comunicação ao destinatário;
II - mediante carta registrada, com aviso de recebimento que comprove a entrega no endereço do destinatário;
III - por edital publicado no Diário Oficial da União, quando o seu destinatário não for localizado
 (...) 
Art. 3º As comunicações serão dirigidas ao responsável, ou ao interessado, ou ao dirigente de órgão ou entidade, ou ao representante legal ou ao procurador constituído nos autos, com poderes expressos no mandato para esse fim, por meio de:
I - correio eletrônico, fac-símile ou telegrama;
II - servidor designado;
III - carta registrada, com aviso de recebimento;
IV - edital publicado no Diário Oficial da União, quando o seu destinatário não for localizado, nas hipóteses em que seja necessário o exercício de defesa.
Art. 4º. Consideram-se entregues as comunicações:
I - efetivadas conforme disposto nos incisos I e II do artigo anterior, mediante confirmação da ciência do destinatário;
II - realizadas na forma prevista no inciso III do artigo anterior, com o retorno do aviso de recebimento, entregue comprovadamente no endereço do destinatário;
III - na data de publicação do edital no Diário Oficial da União, quando realizadas na forma prevista no inciso IV do artigo anterior.
§ 1º O endereço do destinatário deverá ser previamente confirmado mediante consulta aos sistemas disponíveis ao Tribunal ou a outros meios de informação, a qual deverá ser juntada ao respectivo processo.
 (...) 
Bem se vê, portanto, que a validade da citação via postal não depende de que o aviso de recebimento seja assinado pelo próprio destinatário da comunicação, o que dispensa, no caso em tela, a entrega do AR em "mãos próprias". A exigência da norma é no sentido de o Tribunal verificar se a correspondência foi entregue no endereço correto, residindo aqui a necessidade de certeza inequívoca. 
Não é outra a orientação da jurisprudência do TCU, conforme se verifica dos julgados a seguir transcritos:
São válidas as comunicações processuais entregues, mediante carta registrada, no endereço correto do responsável, não havendo necessidade de que o recebimento seja feito por ele próprio (Acórdão 3648/2013-TCU-Segunda Câmara, Relator José Jorge) ;
É prescindível a entrega pessoal das comunicações pelo TCU, razão pela qual não há necessidade de que o aviso de recebimento seja assinado pelo próprio destinatário. Entregandose a correspondência no endereço correto do destinatário, presume-se o recebimento da citação. (Acórdão 1019/2008-TCU-Plenário, Relator Benjamin Zymler) ;
As comunicações do TCU, inclusive as citações, deverão ser realizadas mediante Aviso de Recebimento - AR, via Empresa Brasileira de Correios e Telégrafos, bastando para sua validade que se demonstre que a correspondência foi entregue no endereço correto. (Acórdão 1526/2007-TCU-Plenário, Relator Aroldo Cedraz) .
A validade do critério de comunicação processual do TCU foi referendada pelo Supremo Tribunal Federal, nos termos do julgamento do MS-AgR 25.816/DF, por meio do qual se afirmou a desnecessidade da ciência pessoal do interessado, entendendo-se suficiente a comprovação da entrega do "AR" no endereço do destinatário:
Ementa: agravo regimental. Mandado de segurança. Desnecessidade de intimação pessoal das decisões do tribunal de contas da união. art. 179 do regimento interno do TCU. Intimação do ato impugnado por carta registrada, iniciado o prazo do art. 18 da lei nº 1.533/51 da data constante do aviso de recebimento. Decadência reconhecida. Agravo improvido.
O envio de carta registrada com aviso de recebimento está expressamente enumerado entre os meios de comunicação de que dispõe o Tribunal de Contas da União para proceder às suas intimações.
O inciso II do art. 179 do Regimento Interno do TCU é claro ao exigir apenas a comprovação da entrega no endereço do destinatário, bastando o aviso de recebimento simples. 
Da revelia do responsável José Antônio de Lucena
Importante destacar que, antes de promover a citação por edital, para assegurar a ampla defesa, buscaram-se outros meios possíveis para localizar e citar o responsável, nos limites da razoabilidade, fazendo juntar aos autos informação comprobatória dos diferentes meios experimentados que restaram frustrados, tal como se demonstrou no item anterior da presente instrução (Acórdão 4851/2017-TCU-Primeira Câmara, Relator Augusto Sherman) .
No caso vertente, a citação do responsável se deu em endereço proveniente da base de CPFs da Receita Federal, em sistema custodiado pelo TCU (peça 130) . A entrega do ofício citatório nesse endereço ficou comprovada (peça 138) .
Nos processos do TCU, a revelia não leva à presunção de que seriam verdadeiras todas as imputações levantadas contra os responsáveis, diferentemente do que ocorre no processo civil, em que a revelia do réu opera a presunção da verdade dos fatos narrados pelo autor (Acórdão 1009/2018-TCU-Plenário, Relator Bruno Dantas; 2369/2013-TCU-Plenário, Relator Benjamin Zymler e 2449/2013-TCU-Plenário, Relator Benjamin Zymler) . Dessa forma, a avaliação da responsabilidade do agente não pode prescindir da prova existente no processo ou para ele carreada. 
Ao não apresentar sua defesa, o responsável deixou de produzir prova da regular aplicação dos recursos sob sua responsabilidade, em afronta às normas que impõem aos gestores públicos a obrigação legal de, sempre que demandados pelos órgãos de controle, apresentar os documentos que demonstrem a correta utilização das verbas públicas, a exemplo do contido no art. 93 do Decreto-Lei 200/1967: "Quem quer que utilize dinheiros públicos terá de justificar seu bom e regular emprego na conformidade das leis, regulamentos e normas emanadas das autoridades administrativas competentes." 
Mesmo as alegações de defesa não sendo apresentadas, considerando o princípio da verdade real que rege esta Corte, procurou-se buscar, em manifestações do responsável na fase interna desta Tomada de Contas Especial, se havia algum argumento que pudesse ser aproveitado a seu favor. 
No entanto, o responsável não se manifestou na fase interna, não havendo, assim, nenhum argumento que possa vir a ser analisado e posteriormente servir para afastar as irregularidades apontadas.
Em se tratando de processo em que a parte interessada não se manifestou acerca das irregularidades imputadas, não há elementos para que se possa efetivamente aferir e reconhecer a ocorrência de boa-fé na conduta do responsável, podendo este Tribunal, desde logo, proferir o julgamento de mérito pela irregularidade das contas, conforme os termos dos §§ 2º e 6º do art. 202 do Regimento Interno do TCU. (Acórdão 2064/2011-TCU-Primeira Câmara (Relator Ubiratan Aguiar) , 6.182/2011-TCU-1ª Câmara (Relator Weber de Oliveira) , 4.072/2010-TCU-1ª Câmara (Relator Valmir Campelo) , 1.189/2009-TCU-1ª Câmara (Relator Marcos Bemquerer) , 731/2008-TCU-Plenário (Relator Aroldo Cedraz) .
Dessa forma, o responsável José Antônio de Lucena deve ser considerado revel, nos termos do art. 12, § 3º, da Lei 8.443/1992, devendo as contas serem julgadas irregulares, condenando-o solidariamente ao débito apurado e aplicando-lhe a multa prevista no art. 57 da Lei 8.443/1992.
Os responsáveis Robevânia da Silva Alves Almeida e a Arribaçã apresentaram alegações de defesa (peças 148 e 149) que, em virtude de serem iguais, serão analisadas em conjunto.
Argumento 1 - Geração de benefício para a população alvo (peças 148 e 149, p. 4-7 e 9) 
Discorrem que o objeto do projeto era "contribuir para o desenvolvimento rural sustentável dos territórios a partir do apoio ao fortalecimento da gestão social e da comercialização dos produtos da agricultura familiar".
Argumentam que durante a execução do projeto esse objetivo foi totalmente cumprido de acordo com a realização das consultorias e acompanhamento dos empreendimentos da agricultura familiar que até hoje desfrutam dos resultados, como é o caso da Associação para o Desenvolvimento Sustentável da Comunidade de Chã de Jardim - ADESCO, localizada em Areia-PB, que produz a polpa de fruta Doce Jardim que é amplamente conhecida e apreciada na região. 
Assinalam que atualmente tem-se exemplos de associações que acessaram o mercado institucional após esse acompanhamento e ainda estão logrando êxito, fato pode ser verificado nas tabelas indicadas nas peças 148 e 149, p. 5-7.
Discorrem que, conforme demonstrativo do PAT - Projeto de Atividades, que acompanharam a execução das ações, constatou-se que a execução teve um percentual de 91% do objeto pactuado, havendo atingido qualitativa e quantitativamente os objetivos definidos no Plano de Trabalho proposto.
Alegam que, conforme provas de seminários e relatórios anexos, pode-se observar que houve sim benefício a população alvo, uma vez que houve funcionalidade do objeto executado, o que pode ser comprovado por meio da lista de presença em que consta a assinatura da população.
Análise
Não obstante a declaração dos defendentes de que os serviços foram executados e o objeto do ajuste alcançado, a ausência parcial de documentos comprobatórios das despesas não permite concluir que os recursos repassados tenham sido efetivamente utilizados na consecução do projeto, uma vez que, embora a maior parte das despesas tenham sido aprovadas, uma parcela não foi em virtude justamente em virtude da ausência de documentos comprobatórios das despesas.
A jurisprudência deste Tribunal é pacífica no sentido de que não basta ao responsável a comprovação da consecução do objeto avençado. Compete-lhe, também, demonstrar o nexo entre a realização do objeto do convênio, do acordo ou de qualquer outro ajuste e os recursos recebidos para esse fim, o que resta prejudicado ante o não encaminhamento da totalidade dos documentos comprobatórios das despesas efetuadas. Nesse sentido são os Acórdão 1065/2009-TCU-Segunda Câmara, rel. Ministro Benjamin Zymler, 597/2019 - TCU - Segunda Câmara, rel. Ministro Marcos Bemquerer.
Além disso, os demonstrativos de despesas desacompanhados dos documentos comprobatórios não permitam que se estabeleça o nexo de causalidade entre os valores envolvidos e os supostos gastos consignados nos demonstrativos (v. Acórdão 126/2008-TCU-Segunda Câmara, rel. Ministro Benjamin Zymler) .
Cabível destacar que não houve o encaminhamento de novos documentos pelos defendentes quando da apresentação de alegações de defesa em virtude na nova irregularidade.
Assim sendo, entende-se que as alegações de defesa apresentadas quanto a este ponto não devem ser acolhidas.
Argumento 2 - Da ausência de providências (peças 148 e 149, p. 8) 
Alegam que sempre houve interesse em solucionar as pendências e que, no entanto, devido a alguns transtornos de comunicação entre as partes, não houve o encaminhamento de respostas em tempo hábil.
Análise
Trata-se de alegação meramente retórica e desacompanhada de qualquer elemento que as revestissem de plausibilidade mínima, não elidindo a irregularidade apontada.
Entende-se, portanto, que as alegações de defesa apresentadas quanto a este ponto não devem ser acolhidas.
Argumento 3 - Da ausência de omissão (peças 148 e 149, p. 9) 
Alegam que não houve omissão no dever de prestar contas referente ao segundo desbloqueio, uma vez que consta o recebimento de ofício pela Caixa Econômica, com toda a documentação anexa, sendo possível atestar a sua boa regular aplicação.
Análise 
Conforme análise efetuada na instrução anterior (peça 115) , o que motivou a instauração da persente TCE, conforme Relatório do Tomador de Contas (peça 45) , foi o fato de o objeto não ter sua funcionalidade atestada em virtude de o contratado não ter apresentado junto ao Ministério Gestor a documentação necessária para a homologação do REA.
A Sra. Robevânia da Silva Alves Almeida foi instada, ainda, a apresentar razões de justificativa para a irregularidade de "não cumprimento do prazo originalmente estipulado para prestação de contas do contrato de repasse 0276573-52/2008/MDA/CAIXA, cujo prazo encerrou-se em 29/8/2014".
Naquela ocasião, verificou-se que dentre a documentação encaminhada juntamente com as alegações de defesa estava o REA (peça 87) . No entanto, o mesmo não estava homologado pelo Ministério do Desenvolvimento Agrário.
Conforme entendimento desta Corte de Contas, a apresentação de documentos integrantes da prestação de contas no âmbito do TCU, portanto, fora do prazo legal, pode elidir o débito no caso de comprovada a aplicação regular dos recursos, mas não sana a irregularidade consistente na omissão original do gestor no dever de prestar contas, caso ausente justificativa plausível para o atraso verificado.
28. Esse entendimento está amparado nos Acórdão 621/2014-TCU-Primeira Câmara, da relatoria do Exmo. Sr. Ministro Benjamin Zymler; 5.137/2014-TCU-2ª Câmara, da relatoria do Exmo. Sr. Ministro José Jorge; 855/2015-TCU-Plenário, da relatoria do Exmo. Sr. Ministro Vital Do Rêgo; 4.887/2015-TCU-1ª Câmara, da relatoria do Exmo. Sr. Ministro Benjamin Zymler; e 9.810/2015-TCU-2ª Câmara, da relatoria do Exmo. Sr. Ministro Marcos Bemquerer.
Por fim, destaca-se que não há nos autos nenhum comprovante de recebimento do Ofício 63/2010, o qual supostamente teria sido encaminhado à Caixa a título de prestação de contas da segunda parcela.
Desse modo, entende-se que os argumentos aqui apresentados não merecem ser acolhidos.
Pedido 1 (peças 148 e 149, p. 10) 
Requerem o recebimento da defesa para fins de que seja arquivado o presente processo por manifesta regularidade das contas.
Análise
Tendo em vista que não foram encaminhados novos documentos que pudessem comprovar a totalidade dos serviços executados, entende-se que não há que se falar em regularidade das contas, devendo o pedido ser denegado.
Pedido 2 (peça 148 e 149, p. 10) 
Requerem a designação de audiência para colhimento de prova testemunhal, através da oitiva das testemunhas arroladas.
Análise
Quanto à prova testemunhal, o processo de controle externo, disciplinado pela Lei 8.443/1992 e pelo Regimento Interno/TCU, não prevê a produção das mesmas, cabendo ao responsável trazer aos autos os elementos que entender necessários para sua defesa (v. Acórdão 5040/2022-TCU-Segunda Câmara, rel. Ministro Bruno Dantas, 10941/2018 - Primeira Câmara, rel. Ministro Benjamin Zymler) .
Entende-se, portanto, que o pedido deve ser denegado.
Dolo ou Erro Grosseiro no TCU (art. 28 da LINDB) 
Cumpre avaliar, por fim, a caracterização do dolo ou erro grosseiro, no caso concreto, tendo em vista a diretriz constante do art. 28 do Decreto-lei 4.657/1942 (Lei de Introdução à Normas do Direito Brasileiro - LINDB) acerca da responsabilização de agentes públicos no âmbito da atividade controladora do Estado. Desde a entrada em vigor da Lei 13.655/2018 (que inseriu os artigos 20 ao 30 ao texto da LINDB) , essa análise vem sendo incorporada cada vez mais aos acórdãos do TCU, com vistas a aprimorar a individualização das condutas e robustecer as decisões que aplicam sanções aos responsáveis. 
Acerca da jurisprudência que vem se firmado sobre o tema, as decisões até o momento proferidas parecem se inclinar majoritariamente para a equiparação conceitual do "erro grosseiro" à "culpa grave". Para fins do exercício do poder sancionatório do TCU, tem-se considerado como erro grosseiro o que resulta de grave inobservância do dever de cuidado e zelo com a coisa pública (Acórdão 2391/2018-TCU-Plenário, Relator: Benjamin Zymler, Acórdão 2924/2018-TCU-Plenário, Relator: José Mucio Monteiro, Acórdão 11762/2018-TCU-Segunda Câmara, Relator: Marcos Bemquerer, e Acórdãos 957/2019, 1.264/2019 e 1.689/2019, todos do Plenário, Relator Augusto Nardes) . 
Quanto ao alcance da expressão "erro grosseiro", o Ministro Antônio Anastasia defende que o correto seria considerar "o erro grosseiro como culpa grave, mas mantendo o referencial do homem médio" (Acórdão 2012/2022-TCU-Segunda Câmara) . Desse modo, incorre em erro grosseiro o gestor que falha gravemente nas circunstâncias em que não falharia aquele que emprega um nível de diligência normal no desempenho de suas funções, considerando os obstáculos e dificuldades reais que se apresentavam à época da prática do ato impugnado (art. 22 da LINDB) . 
No caso em tela, a irregularidade consistente na  "ausência parcial de documentação de prestação de contas dos recursos federais repassados à Arribaçã, no âmbito do Contrato de Repasse 0276573-52/2008/MDA/CAIXA" configuram violação não só às regras legais prevista nos art. 37, caput, c/c o art. 70, parágrafo único, da Constituição da República Federativa do Brasil, art. 93 do Decreto-lei 200/1967; art. 66, caput, do Decreto 93.872/1986, mas também a princípios basilares da administração pública, tais como o da publicidade. Depreende-se, portanto, que a conduta do responsável se distanciou daquela que seria esperada de um administrador médio, a revelar grave inobservância no dever de cuidado no trato com a coisa pública, num claro exemplo de erro grosseiro a que alude o art. 28 da LINDB (Acórdão 1689/2019-TCU-Plenário, Relator Min. Augusto Nardes; Acórdão 2924/2018-TCU-Plenário, Relator Min. José Mucio Monteiro; Acórdão 2391/2018-TCU-Plenário, Relator Min. Benjamin Zymler) . 
CONCLUSÃO
A partir dos elementos constantes nos autos e do exame das ocorrências descritas na seção "Exame Técnico", foi possível definir a responsabilidade de José Antônio de Lucena, Robevânia da Silva Alves Almeida e Arribaçã, e quantificar adequadamente o débito a eles atribuídos, na forma dos arts. 10, § 1º, e 12, incisos I e II, da Lei 8.443/1992 c/c o art. 202, incisos I e II, do RI/TCU, propõe-se, por conseguinte, que se promova a citação dos responsáveis.
PROPOSTA DE ENCAMINHAMENTO
Diante do exposto, submetemos os autos à consideração superior, propondo ao Tribunal:
considerar revel o responsável José Antônio de Lucena, para todos os efeitos, dando-se prosseguimento ao processo, com fulcro no art. 12, § 3º, da Lei 8.443/1992; 
rejeitar as alegações de defesa apresentadas pelos Robevânia da Silva Alves Almeida e Arribaçã; 
julgar irregulares, nos termos dos arts. 1º, inciso I, 16, inciso III, alíneas b e c, da Lei 8.443/1992, c/c os arts. 19 e 23, inciso III, da mesma Lei, as contas dos responsáveis José Antônio de Lucena, Robevânia da Silva Alves Almeida e Arribaçã, condenando-os solidariamente ao pagamento da importância a seguir especificada, atualizada monetariamente e acrescida dos juros de mora, calculada a partir da data discriminada até a data da efetiva quitação do débito, fixando-lhes o prazo de quinze dias, para que comprovem, perante o Tribunal, o recolhimento da referida quantia aos cofres do Tesouro Nacional, nos termos do art. 23, inciso III, alínea "a", da citada lei, c/c o art. 214, inciso III, alínea "a", do Regimento Interno do TCU.  
		Débito relacionado aos responsáveis Arribaçã (06.087.561/0001-56) em solidariedade com José Antônio de Lucena e Robevânia da Silva Alves Almeida:
	Data de ocorrência
	Valor histórico (R$) 

	16/9/2010
	16.475,90

Valor atualizado do débito (com juros) em 9/12/2022: R$ 38.428,26.
aplicar individualmente aos responsáveis Jose Antônio de Lucena, Robevânia da Silva Alves Almeida e Arribaçã, a multa prevista no art. 57 da Lei 8.443/1992 c/c o art. 267 do Regimento Interno do TCU, fixando-lhes o prazo de quinze dias, a contar da notificação, para que comprovem, perante o Tribunal (art. 214, III, alínea "a", do Regimento Interno do TCU) , o recolhimento da dívida aos cofres do Tesouro Nacional, atualizada monetariamente desde a data do acórdão que vier a ser proferido por este Tribunal até a data do efetivo recolhimento, se paga após o vencimento, na forma da legislação em vigor;
autorizar, desde logo, a cobrança judicial das dívidas, caso não atendidas as notificações, na forma do disposto no art. 28, inciso II, da Lei 8.443/1992;
autorizar também, desde logo, se requerido, com fundamento no art. 26, da Lei 8.443, de 1992, c/c o art. 217, §1º do Regimento Interno do TCU, o parcelamento das dívidas em até 36 parcelas, incidindo, sobre cada parcela, corrigida monetariamente, os correspondentes acréscimos legais, fixando-lhe o prazo de quinze dias, a contar do recebimento da notificação, para comprovar, perante o Tribunal, o recolhimento da primeira parcela, e de trinta dias, a contar da parcela anterior, para comprovar os recolhimentos das demais parcelas, devendo incidir, sobre cada valor mensal, atualizado monetariamente, os juros de mora devidos, no caso do débito, na forma prevista na legislação em vigor, alertando os responsáveis de que a falta de comprovação do recolhimento de qualquer parcela importará o vencimento antecipado do saldo devedor, nos termos do § 2º do art. 217 do Regimento Interno deste Tribunal; 
enviar cópia do Acórdão a ser prolatado à Procuradoria da República no Estado da Paraíba, nos termos do § 3º do art. 16 da Lei 8.443/1992, c/c o § 7º do art. 209 do Regimento Interno do TCU, para adoção das medidas cabíveis; e
enviar cópia do Acórdão que vier a ser proferido à Caixa Econômica Federal e aos responsáveis, para ciência;
informar à Procuradoria da República no Estado da Paraíba, ao Caixa Econômica Federal e aos responsáveis que a presente deliberação, acompanhada do Relatório e do Voto que a fundamenta, está disponível para a consulta no endereço www.tcu.gov.br/acordaos, além de esclarecer que, caso requerido, o TCU poderá fornecer sem custos as correspondentes cópias, de forma impressa; e
informar à Procuradoria da República no Estado da Paraíba que, nos termos do parágrafo único do art. 62 da Resolução TCU 259/2014, os procuradores e membros do Ministério Público credenciados nesta Corte podem acessar os presentes autos de forma eletrônica e automática, ressalvados apenas os casos de eventuais peças classificadas como sigilosas, as quais requerem solicitação formal.
3.	O Ministério Público de Contas, representado nos presentes autos pelo Procurador Dr. Rodrigo Medeiros de Lima, concordou parcialmente com a proposta alvitrada pela unidade técnica, conforme transcrito a seguir (peça 155) :
	Trata-se de tomada de contas especial (TCE) instaurada pela Caixa Econômica Federal, em desfavor da Associação de Apoio a Políticas de Melhoria da Qualidade de Vida, Convivência com a Seca, Meio Ambiente e Verticalização da Produção Familiar (Arribaçã) e de seus ex-diretores-presidentes, Sr. José Antônio de Lucena e Sra. Robevânia da Silva Alves Almeida, em razão da não comprovação da regular aplicação dos recursos repassados pela União por meio do Contrato de Repasse 0276573-52/2008/MDA/CAIXA, firmado em 23/12/2008 entre o então Ministério do Desenvolvimento Agrário (MDA) e a Arribaçã, tendo por objeto a "transferência de recursos financeiros da União para a execução de APOIO COMERCIALIZAÇÃO, em diversos Municípios" (Cláusula Primeira do contrato de repasse - peça 18, p. 2) .
Foram promovidas duas rodadas de citações nesta TCE, tendo ambas como responsáveis a Arribaçã e seus ex-dirigentes indicados no parágrafo precedente, além da audiência da Sra. Robevânia da Silva Alves Almeida. 
Na primeira rodada de citações (instrução à peça 54) , o foco da irregularidade ensejadora de débito recaiu sobre a "ausência de funcionalidade do objeto do contrato de repasse sem aproveitamento útil da parcela executada, por motivo de inexecução parcial do Contrato de Repasse 0276573-52/2008/MDA/CAIXA" (peça 54, p. 8-9) . A Srª Robevânia também foi instada a justificar, em sede de audiência, a irregularidade descrita do seguinte modo: "não cumprimento do prazo originalmente estipulado para prestação de contas do contrato de repasse 0276573-52/2008/MDA/CAIXA, cujo prazo encerrou-se em 29/8/2014." (peça 54, p. 10) .
Após a apresentação de defesa por parte dos responsáveis, a então SecexTCE - atual Unidade de Auditoria Especializada em Tomada de Contas Especial (AudTCE) - elaborou a instrução à peça 115 (concordância dos dirigentes da unidade técnica às peças 116 e 117) , por meio da qual restou justificada a necessidade de realização de diligência à Secretaria de Agricultura Familiar e Cooperativismo, vinculada ao então Ministério da Agricultura, Pecuária e Abastecimento, para que fosse realizada a:
 (...) análise dos documentos apresentados de forma intempestiva pela Sra. Robevânia da Silva Alves Almeida e Arribaçã, expedindo Nota Técnica/Parecer Conclusivo, manifestando-se sobre a comprovação ou não da correta aplicação dos recursos transferido, bem como da regularidade do Relatório de Execução de Atividades (REA) . (peça 115, p. 10) 
A diligência sugerida pela SecexTCE foi aprovada pelo Ministro-Relator Vital do Rêgo, nos termos do despacho à peça 118.
Recebida a resposta à diligência (peças 122-124) , a SecexTCE reinstruiu o processo (peça 127) e verificou a necessidade de que fossem alterados os termos da citação originalmente dirigida aos três responsáveis, inclusa a redução do valor do débito, com o seguinte teor:
Irregularidade: ausência parcial de documentação de prestação de contas dos recursos federais repassados à Arribaçã, no âmbito do Contrato de Repasse 0276573-52/2008/MDA/CAIXA.
 (...) 
Cofre credor: Tesouro Nacional.
	Data de ocorrência
	Valor histórico (R$) 

	16/9/2010
	16.475,90

 (...) 
Conduta: apresentar de forma incompleta a documentação relativa à prestação de contas dos recursos federais repassados por meio do instrumento em questão.
 (peça 127, p. 12-13 - grifo do original) 
Quanto à audiência da Srª Robevânia da Silva Alves Almeida, constou o seguinte registro na instrução à peça 127:
43. Observa-se, portanto, que embora tenha sido possível afastar parte do débito imputado aos responsáveis, remanesce a irregularidade de não cumprimento do prazo originalmente estipulado para prestação de contas do contrato de repasse 0276573-52/2008/MDA/CAIXA, cujo prazo encerrou-se em 29/8/2014. 
44. Ressalta-se que a responsável Robevânia da Silva Alves Almeida não apresentou razões de justificativa para a referida irregularidade. Assim sendo, cabível propor, quando da elaboração da instrução de mérito, a aplicação da multa prevista no art. 58, II, da Lei 8.443/1992.
 (peça 127, p. 10 - grifo nosso) 
Por meio da instrução à peça 152, a SecexTCE concluiu pela revelia do Sr. José Antônio de Lucena, embora os três responsáveis tenham apresentado alegações de defesa em conjunto (peça 148, com cópia à peça 149) . O cerne da análise da defesa constante dos autos em relação à segunda rodada de citações consta do seguinte parágrafo da instrução à peça 152 (p. 11) :
51. Não obstante a declaração dos defendentes de que os serviços foram executados e o objeto do ajuste alcançado, a ausência parcial de documentos comprobatórios das despesas não permite concluir que os recursos repassados tenham sido efetivamente utilizados na consecução do projeto, uma vez que, embora a maior parte das despesas tenham sido aprovadas, uma parcela não foi em virtude justamente em virtude da ausência de documentos comprobatórios das despesas. (grifo nosso) 
No que se refere ao questionamento relacionado à irregularidade que motivou a audiência da Srª Robevânia da Silva Alves Almeida nesta TCE, a unidade técnica promoveu a seguinte análise:
61. A Sra. Robevânia da Silva Alves Almeida foi instada, ainda, a apresentar razões de justificativa para a irregularidade de "não cumprimento do prazo originalmente estipulado para prestação de contas do contrato de repasse 0276573-52/2008/MDA/CAIXA (...) ".
62. Naquela ocasião, verificou-se que dentre a documentação encaminhada juntamente com as alegações de defesa estava o REA [Relatório de Execução de Atividades] (peça 87) . No entanto, o mesmo não estava homologado pelo Ministério do Desenvolvimento Agrário.
 (...) 
64. Por fim, destaca-se que não há nos autos nenhum comprovante de recebimento do Ofício 63/2010, o qual supostamente teria sido encaminhado à Caixa a título de prestação de contas da segunda parcela.
 (peça 152, p. 12) 
A proposta da SecexTCE ao final da instrução à peça 152, com a concordância dos dirigentes da unidade técnica (peças 153-154) , foi no sentido de ser declarada a revelia do Sr. José Antônio de Lucena e de serem rejeitadas as alegações de defesa apresentadas pela Arribaçã e pela Srª Robevânia da Silva Alves Almeida, com o consequente julgamento pela irregularidade das contas dos responsáveis, além da imputação, em solidariedade, do débito que constou dos ofícios citatórios e da aplicação, de forma individual, da multa prevista no art. 57 da Lei 8.443/1992.
***
O Ministério Público concorda parcialmente com a proposta da SecexTCE.
No que se refere à proposta de declaração da revelia do Sr. José Antônio de Lucena, reitera-se a informação de que houve apresentação de alegações de defesa por esse responsável, em conjunto com a Associação e com a Sra. Robevânia da Silva Alves Almeida (peça 148) . Assim, sua defesa deve ser rejeitada.
A rejeição das defesas constantes dos autos - parcial, no caso da Srª Robevânia, nos termos adiante detalhados - resta justificada, visto que a documentação complementar, que deveria ter sido apresentada pela Arribaçã e por seus dois ex-dirigentes após terem sido citados pelo Tribunal, a fim de comprovar a execução das atividades 1.2, 2.11 e 2.13 com recursos da segunda parcela do Contrato de Repasse 276.573-52, não foi anexada às alegações de defesa.
Com relação à imputação de débito, contudo, devem ser segregadas as responsabilidades nesta TCE e alterada, em consequência, a responsabilização sugerida pela unidade técnica.
No presente caso, verifica-se, a partir do extrato bancário à peça 31, que os recursos da segunda parcela do contrato de repasse foram integralmente geridos quando o Sr. José Antônio de Lucena se encontrava à frente da Arribaçã, no período de 28/9/2010 (primeiro débito - peça 31, p. 4) a 11/10/2010 (último débito - peça 31, p. 5) , considerando que o referido ex-diretor-presidente ocupou o cargo entre 6/5/2010 a 27/8/2012. Não há fundamento, portanto, para que a Sra. Robevânia da Silva Alves Almeida seja responsabilizada por gastos irregulares realizados na gestão de seu antecessor.
No que tange à audiência da ex-diretora-presidente da Arribaçã, a SecexTCE não levou adiante sua proposta de apenação da Srª Robevânia, na forma registrada no parágrafo 44 da instrução à peça 127, p. 10. Não há motivos para que a ex-gestora seja sancionada, em respeito ao princípio da congruência, visto que os termos de sua audiência fizeram menção ao suposto "não cumprimento do prazo originalmente estipulado para prestação de contas do contrato de repasse 0276573-52/2008/MDA/CAIXA" (peça 54, p. 10) , que teria se encerrado em 29/8/2014.
Ao contrário do entendimento manifestado pela SecexTCE nas instruções às peças 127 e 152, houve a apresentação de documentos, pela Arribaçã, que tinham a finalidade de demonstrar a possível regular aplicação dos recursos da segunda parcela do contrato de repasse, protocolados junto à representação do órgão repassador na Paraíba em 14/12/2010, por meio do Ofício 63/2010 (vide carimbo de protocolo no documento à peça 93) .
Embora o REA que teria sido anexado ao mencionado Ofício 63/2010 não apresentasse homologação por parte do MDA (peça 87) , situação mencionada pela Gerência Executiva e Negocial de Governo João Pessoa/PB da Caixa (vide última linha do quadro à peça 2, p. 2) , não se pode afirmar que não houve prestação de contas da segunda parcela.
Assim, configuraria medida de extremo rigor apenar a Srª Robevânia da Silva Alves Almeida com a multa prevista no art. 58, inciso II, da Lei 8.443/1992, conforme aventado pela SecexTCE, por conduta que não foi adequadamente descrita no ofício de audiência que lhe foi dirigido - conduta que teria sido mais bem caracterizada caso tivesse sido feita menção à não complementação de documentação apresentada com falhas em momento anterior e que teria impedido/dificultado a comprovação da regular aplicação dos recursos públicos, tendo em vista a apresentação, em gestão anterior, de REA não homologado pelo MDA.
De qualquer modo, considerando que a Srª Robevânia da Silva Alves Almeida estava à frente da Arribaçã quando venceu o prazo para a apresentação da prestação de contas ao MDA, em agosto de 2014, ocasião na qual ainda teria condições de tomar providências junto ao órgão repassador para sanar eventuais falhas na documentação apresentada ao ministério pela gestão anterior da Associação, suas contas devem, a nosso juízo, ser julgadas regulares com ressalva, a partir do acolhimento parcial de suas alegações de defesa.
***
Ante o exposto, este representante do Ministério Público junto ao Tribunal de Contas da União manifesta-se no sentido de que seja adotada a seguinte proposta, em substituição àquela sugerida pela SecexTCE (peças 152-154) :
tornar sem efeito a audiência dirigida à Srª Robevânia da Silva Alves Almeida;
acolher parcialmente as alegações de defesa apresentadas pela Srª Robevânia da Silva Alves Almeida;
julgar regulares com ressalva, com base no art. 16, inciso II, da Lei 8.443/1992, as contas da Srª Robevânia da Silva Alves Almeida, dando-lhe quitação;
rejeitar as alegações de defesa apresentadas pelo Sr. José Antônio de Lucena e pela Associação de Apoio a Políticas de Melhoria da Qualidade de Vida, Convivência com a Seca, Meio Ambiente e Verticalização da Produção Familiar (Arribaçã) ;
julgar irregulares, nos termos dos arts. 1º, inciso I, 16, inciso III, alíneas "b" e "c", da Lei 8.443/1992, c/c os arts. 19 e 23, inciso III, da mesma lei, as contas do Sr. José Antônio de Lucena e da Associação de Apoio a Políticas de Melhoria da Qualidade de Vida, Convivência com a Seca, Meio Ambiente e Verticalização da Produção Familiar (Arribaçã) , condenando-os, solidariamente, ao pagamento da importância a seguir especificada, atualizada monetariamente e acrescida dos juros de mora, calculada a partir da data discriminada até a data da efetiva quitação do débito, fixando-lhes o prazo de quinze dias, para que comprovem, perante o Tribunal, o recolhimento da referida quantia aos cofres do Tesouro Nacional, nos termos do art. 23, inciso III, alínea "a", da citada lei, c/c o art. 214, inciso III, alínea "a", do Regimento Interno/TCU:
	Data de ocorrência
	Valor histórico (R$) 

	16/9/2010
	16.475,90

aplicar, individualmente, ao Sr. José Antônio de Lucena e à Associação de Apoio a Políticas de Melhoria da Qualidade de Vida, Convivência com a Seca, Meio Ambiente e Verticalização da Produção Familiar (Arribaçã) a multa prevista no art. 57 da Lei 8.443/1992 c/c o art. 267 do Regimento Interno/TCU, fixando-lhes o prazo de quinze dias, a contar das respectivas notificações, para que comprovem, perante o Tribunal (art. 214, III, alínea "a", do Regimento Interno/TCU) , o recolhimento da dívida aos cofres do Tesouro Nacional, atualizada monetariamente desde a data do acórdão que vier a ser proferido pelo Tribunal até a data do efetivo recolhimento, se paga após o vencimento, na forma da legislação em vigor;
autorizar, desde logo, a cobrança judicial das dívidas, caso não atendidas as notificações, na forma do disposto no art. 28, inciso II, da Lei 8.443/1992;
autorizar também, desde logo, se requerido, com fundamento no art. 26, da Lei 8.443, de 1992, c/c o art. 217, §1º do Regimento Interno/TCU, o parcelamento das dívidas em até 36 parcelas, incidindo, sobre cada parcela, corrigida monetariamente, os correspondentes acréscimos legais, fixando-lhes o prazo de quinze dias, a contar do recebimento das respectivas notificações, para comprovar, perante o Tribunal, o recolhimento da primeira parcela, e de trinta dias, a contar da parcela anterior, para comprovar os recolhimentos das demais parcelas, devendo incidir, sobre cada valor mensal, atualizado monetariamente, os juros de mora devidos, no caso do débito, na forma prevista na legislação em vigor, alertando os responsáveis de que a falta de comprovação do recolhimento de qualquer parcela importará o vencimento antecipado do saldo devedor, nos termos do § 2º do art. 217 do Regimento Interno/TCU; 
enviar cópia do acórdão a ser prolatado à Procuradoria da República no Estado da Paraíba, nos termos do § 3º do art. 16 da Lei 8.443/1992, c/c o § 7º do art. 209 do Regimento Interno/TCU, para adoção das medidas cabíveis;
enviar cópia do acórdão que vier a ser proferido à Caixa Econômica Federal e aos responsáveis, para ciência;
informar à Procuradoria da República no Estado da Paraíba, à Caixa Econômica Federal e aos responsáveis que a presente deliberação, acompanhada do relatório e do voto que a fundamentarem, está disponível para a consulta no endereço www.tcu.gov.br/acordaos, além de esclarecer que, caso requerido, o TCU poderá fornecer sem custos as correspondentes cópias, de forma impressa; e
informar à Procuradoria da República no Estado da Paraíba que, nos termos do parágrafo único do art. 62 da Resolução TCU 259/2014, os procuradores e membros do Ministério Público credenciados nesta Corte podem acessar os presentes autos de forma eletrônica e automática, ressalvados apenas os casos de eventuais peças classificadas como sigilosas, as quais requerem solicitação formal.
É o relatório.

Erika Lais dos Santos Dias (OAB/PB 22.531), Genildo Vasconcelos Cunha Junior (OAB/PB 24.343).

Procurador Rodrigo Medeiros de Lima.

TOMADA DE CONTAS ESPECIAL. RECURSOS REPASSADOS PELO MINISTÉRIO DO DESENVOLVIMENTO AGRÁRIO. CONTRATO DE REPASSE 0276573-52/2008/MDA/CAIXA. PARCELA SEM COMPROVAÇÃO DOCUMENTAL DA DESPESA. DÉBITO. CONTAS IRREGULARES. MULTA.

TOMADA DE CONTAS ESPECIAL (TCE)

Unidade de Auditoria Especializada em Tomada de Contas Especial (AudTCE).

A presente tomada de contas especial (TCE) foi instaurada pela Caixa Econômica Federal, em desfavor da Associação de Apoio a Políticas de Melhoria da Qualidade de Vida, Convivência com a Seca, Meio Ambiente e Verticalização da Produção Familiar (Arribaçã) , do Sr. José Antônio de Lucena e da Sra. Robevânia da Silva Alves Almeida, em razão da não comprovação da regular aplicação dos recursos federais repassados por meio do Contrato de Repasse 0276573-52/2008.
O referido contrato foi firmado em 23/12/2008, com vigência até 30/6/2014, após prorrogações, e tinha por objeto a transferência de recursos financeiros da União para a execução de apoio à comercialização, em diversos municípios, conforme previsto em sua Cláusula Primeira (peça 18, p. 2 e peça 19) . 
As metas previstas no plano de trabalho consistiram em assessoria técnica e administrativa para a realização de serviços de comercialização da agricultura familiar, e formação e assessoria em monitoramento e desenvolvimento territorial para o Fórum do Território da Borborema, por execução em regime de administração direta (peças 17 e 23) .
Os repasses efetivos da União totalizaram R$ 129.313,00 com aprovação apenas das contas referentes à primeira parcela (peça 24) . Foi constatada execução parcial do objeto pactuado, no percentual de 64,35%, com ausência de funcionalidade do objeto parcialmente executado, e omissão da prestação de contas referente ao segundo desbloqueio, cujo prazo findou em 29/8/2014.
O tomador de contas concluiu pelo débito no valor total repassado, imputando a responsabilidade aos dirigentes José Antônio de Lucena, diretor-presidente no período de 6/5/2010 a 4/5/2012 e 5/5/2012 a 27/8/2012, e Robevânia da Silva Alves Almeida, diretora-presidente no período de 28/8/2012 a 6/7/2014 e 7/7/2014 a 6/7/2016, além da Associação Arribaçã (peça 45) .
Na mesma linha, o relatório de auditoria da Controladoria-Geral da União, o certificado de auditoria e o parecer do dirigente do órgão de controle interno indicaram irregularidade das contas, com ciência ministerial e encaminhamento do processo a este Tribunal (peças 48 a 51) .
No âmbito do TCU, após a citação dos responsáveis pela ausência de funcionalidade do objeto do contrato de repasse sem aproveitamento útil da parcela executada, por motivo de inexecução parcial do Contrato de Repasse, e a audiência pelo não cumprimento do prazo para prestação de contas, foram apresentados documentos que não haviam sido do conhecimento do órgão concedente.
Assim, foi diligenciado à Secretaria de Agricultura Familiar e Cooperativismo, vinculada ao então Ministério da Agricultura, Pecuária e Abastecimento, para que analisasse a documentação apresentada tardiamente. A partir disso, foi possível afastar parte do débito anteriormente imputado, com a realização de nova citação, dessa vez pela ausência parcial de documentação de prestação de contas dos recursos federais repassados à Associação Arribaçã, no âmbito do Contrato de Repasse 0276573-52/2008/MDA/Caixa.
Em resposta à segunda citação, os responsáveis alegaram que o objeto do contrato foi alcançado, com benefício da população alvo, já que diversas associações que acessaram o mercado institucional após o acompanhamento ainda estariam logrando êxito. Também afirmaram sobre o interesse em solucionar as pendências e a ausência de omissão no dever de prestar contas. Ainda solicitaram a designação de audiência para colhimento de prova testemunhal, por meio de oitiva de testemunhas. 
A então Secretaria de Controle Externo de Tomada de Contas Especial, atual Unidade de Auditoria Especializada em Tomada de Contas Especial (AudTCE) , ressaltou que não foram apresentados novos documentos aptos a comprovar a totalidade dos serviços executados, o que acarreta a irregularidade das contas, com consequente condenação em débito e aplicação da multa prevista no art. 57 da Lei 8.443/1992.
No tocante à prescrição das pretensões punitiva e ressarcitória, com base na Resolução-TCU 344/2022, a unidade instrutora verificou que, pelos eventos processuais constantes dos presentes autos e indicados no relatório precedente, em nenhum momento transcorreu o prazo de cinco anos suficiente para se operar a prescrição principal, tampouco o prazo de três anos para a prescrição intercorrente.
O Ministério Público de Contas concordou parcialmente com a proposta alvitrada pela unidade. Mostrou que o Sr. José Antônio de Lucena não foi revel, já que suas alegações foram apresentadas conjuntamente às das demais responsáveis (peças 148 e 149) , e esclareceu sobre a necessidade de individualização dos períodos de gestão de cada diretor-presidente.
II
Feito esse resumo, passo a decidir.
Acolho as manifestações dos pareceres precedentes, adotando como razões de decidir a análise empreendida pelo Ministério Público junto ao TCU, sem prejuízo de tecer as considerações a seguir.
Preliminarmente, registro que o instituto da prescrição das pretensões punitiva e ressarcitória passou a ser regulado no âmbito desta Corte de Contas pela Resolução-TCU 344/2022 e, por constituir questão de ordem pública, a alcançar todos os processos em tramitação neste Tribunal, exceto aqueles já remetidos aos órgãos ou às entidades competentes para fins de cobrança judicial, nos termos do seu art. 10.
De acordo com a referida norma, elaborada em consonância com os ditames da Lei 9.873/1999 e com a jurisprudência dominante do Supremo Tribunal Federal - STF acerca do tema, em especial com o que restou decidido na ADI 5.509, foi estabelecido o prazo de cinco anos para a operação da prescrição em processos de controle externo, a teor do que dispõe o seu art. 2º. 
No caso de processo de contas, hipótese ora tratada, a norma em evidência fixa como termo inicial da contagem de prazo de ambas as prescrições a data da apresentação da prestação de contas ao órgão competente ou, na inobservância de tal dever, a data em que as contas deveriam ter sido prestadas, consoante dispõe, respectivamente, o art. 4º, incisos II e I da citada Resolução.
In casu, o prazo para a prestação de contas exauriu-se em 29/8/2014, data a partir da qual se inicia a fluência do prazo prescricional. Aplicada a hipótese de interrupção estatuída no art. 5º, inciso II, da Resolução-TCU 344/2022, podem ser considerados atos inequívocos de apuração dos fatos pelo órgão administrativo aqueles apontados pela unidade instrutora (peça 152) entre outros constantes destes autos, a exemplo:
0. Envio do Ofício 882/2015, de 19/7/2015, recebido em 8/7/2015, solicitando a regularização de pendências ou a devolução dos recursos (peças 13 e 14) ;
0. Envio do Ofício 1073/2017, de 7/8/2017, solicitando a apresentação da documentação pertinente ou a devolução dos recursos (peça 10) ;
0.  Publicação de Edital de notificação em 5/9/2017 (peça 12) ; 
0. Envio do Ofício 17/2019, de 13/1/2019, recebido em 21/1/2019, solicitando a Prestação de Contas Final do total dos recursos contratados, com a documentação exigida no termo contratual, ou devolução dos recursos (peças 15 e 16) ;
0. Emissão do Relatório de TCE 55/2019, de 30/4/2019 (peça 45) . 
0. Autuação da Tomada de Contas Especial no TCU, em 30/4/2020;
0. Pronunciamento da Unidade Técnica para as citações, em 24/5/2021 (peça 54) ;
0. Pronunciamento da Unidade Técnica para novo saneamento dos autos, de 7/10/2021 (peça 104) ;
0. Pronunciamento da Unidade Técnica para novas citações, em 3/5/2022 (peça 129) ;
Do exposto, de se concluir que não se operou a prescrição das pretensões punitiva nem ressarcitória, porquanto não foi observado o transcurso do prazo de cinco anos desde a data em que a prestação de contas deveria ter sido apresentada, interregno temporal este que foi interrompido pelos eventos de apuração mencionados no item anterior. 
De igual modo, também não há que se falar na ocorrência da prescrição intercorrente, aquela observada no curso do processo, conforme disposto no art. 8º da norma em altar, nem se considerados apenas os eventos processuais após a instauração da TCE.
No tocante ao mérito, após a apresentação de parte da prestação de contas tardiamente, restou lacuna documental para comprovação de parte da segunda parcela, no valor histórico de R$ 16.475,90. Conforme Parecer 3/2020 (peça 123) , depois da revisão da documentação apresentada, foi indicada glosa dos valores referentes a atividades relacionadas às metas 1 e 2:
Atividade 1.1 - Serviços de orientação e supervisão: Após revisão da documentação apresentada, constatou-se que a Associação Arribaçã não apresentou as listas de presença dos eventos Jornada de Formação em Cooperativismo e Jornada de Formação em Comercialização, realizados durante essa atividade. Ademais, não fora apresentado o currículo do consultor responsável pela elaboração do relatório e o contrato assinado, especificando o valor efetivamente pago nessa consultoria.
Atividade 1.2 - Apoio a bases de serviço e comercialização: (...) a Associação Arribaçã não apresentou os relatórios ausentes, tendo em vista que o Cronograma das Atividades indica que a assessoria dessa atividade tem duração de 12 meses, e os relatórios apresentados englobam apenas 7 meses de assessoria. 2.3.5. Não fora fornecida justificativa referente a elaboração de dois relatórios no mesmo período. Os currículos das consultoras Eliane Cecília de Medeiros e Maria Amália da Silva não foram apresentados, bem como os seus contratos assinados.
Atividade 2.1 - Serviços de orientação e supervisão: Não foram localizadas as listas de presença dos encontros de nivelamento conceitual da equipe estadual de apoio ao processo de desenvolvimento territorial sustentável, ocorridos nos dias 30 e 31 de agosto e 1 e 2 de setembro do ano de 2009. A Entidade não forneceu o currículo do consultor responsável pela elaboração do relatório e o contrato assinado, especificando o valor efetivamente pago nessa consultoria.
Atividade 2.11 - Consultoria com empreendimentos de economia solidária e comércio justo: O documento não contempla a metodologia de coleta dos dados primários mencionados no relatório, bem como não apresenta resultados conclusivos que venham a contribuir com o alcance dos objetivos propostos do contrato de repasse em pauta. 3.11.5. Considerando que a documentação apresentada não elucida as pendências apontadas, sugiro a glosa integral dos gastos da atividade 2.11.
Atividade 2.13 - Monitoramento das políticas de educação do campo Território da Borborema: A entidade apresentou contrato com a consultora Izabel Cristina da Silva Santos, entretanto, as atividades informadas no documento divergem da atividade em que a consultora prestou assessoria. Os valores informados das despesas não estão em consonância com o apresentado no Relatório de Execução de Atividades e o contrato não está assinado, sendo, portanto, desconsiderado na análise dessa atividade. 3.13.4. Constata-se que não foram atendidas as solicitações requeridas no Parecer 54/2018, deste modo, sugiro a glosa integral das despesas da atividade 2.13.
Ao assumir a gestão de recursos públicos por meio do contrato de repasse ou congêneres, cabe ao responsável a comprovação da boa e regular aplicação desses recursos mediante a execução física e a execução financeira da avença, acompanhada do nexo de causalidade entre uma e outra, o que resta prejudicado ante o não encaminhamento da totalidade dos documentos comprobatórios das despesas efetuadas.
Dessa forma, diante da aprovação parcial das contas, com necessidade de devolução dos valores não comprovados, o Parquet especializado apontou a necessidade de segregação das responsabilidades nestes autos.
Os recursos da segunda parcela do contrato de repasse foram integralmente executados quando o Sr. José Antônio de Lucena ocupava o cargo diretor-presidente, no período de 6/5/2010 a 4/5/2012, sendo os débitos na conta corrente realizados em 29/9/2010 (peça 31, p. 4) e em 11/10/2010 (peça 31, p. 5) . Assim, a Sra. Robevânia da Silva Alves Almeida, que exerceu o cargo de Diretora-Presidente nos períodos de 28/8/2012 a 6/7/2014 e 7/7/2014 a 6/7/2016, deve ter sua responsabilidade afastada, uma vez que os gastos não comprovados foram realizados na gestão anterior.
O Ministério Público ainda apontou o afastamento da responsabilidade da Sra. Robevânia da Silva Alves Almeida quanto à audiência realizada, pois a aplicação de multa a essa gestora configuraria medida de extremo rigor, já que sua conduta não foi adequadamente descrita no ofício de audiência que lhe foi dirigido - conduta que teria sido mais bem caracterizada caso tivesse sido feita menção à não complementação de documentação apresentada com falhas em momento anterior e que teria impedido/dificultado a comprovação da regular aplicação dos recursos públicos, tendo em vista a apresentação, em gestão anterior, do Relatório de Execução de Atividades (REA) não homologado pelo MDA.
Ressalto que, apesar de não homologado formalmente, o REA apresenta carimbo de recebido no MDA em 1/2/2016 (peça 124, p. 1) . Adicionalmente, as informações constantes desse REA foram utilizadas no Parecer 3/2020 (peça 123) , já apontado anteriormente, para indicação das glosas após a revisão da documentação apresentada. Nesse contexto, concordo com a sugestão do Parquet de Contas pela regularidade com ressalva das contas da Sra. Robevânia da Silva Alves Almeida.
Portanto, remanesce o débito relativo às despesas não comprovadas, no valor histórico de R$ 16.475,90, de responsabilidade solidária do Sr. José Antônio de Lucena e da Associação de Apoio a Políticas de Melhoria da Qualidade de Vida, Convivência com a Seca, Meio Ambiente e Verticalização da Produção Familiar (Arribaçã) , o que acarreta a irregularidade de suas contas e a aplicação da multa prevista no art. 57 da Lei 8.994/1992. 
	Diante do exposto, voto para que seja adotada a minuta de acórdão que trago à apreciação deste Colegiado.
TCU, Sala das Sessões, em 28 de março de 2023.
Ministro VITAL DO RÊGO 
Relator